【裁判字號】    89,台上,4370
【裁判日期】    890727
【裁判案由】    違反水土保持法
【裁判全文】
最高法院刑事判決                              八十九年度台上字第四三七○號
    上  訴  人  甲○○
    選任辯護人  吳武川律師
右上訴人因違反水土保持法案件，不服台灣高等法院中華民國八十七年四月十六日第
二審判決 (八十七年度上訴字第八二號，起訴案號：台灣桃園地方法院檢察署八十四
年度偵字第二二三、一三六七五號 )，提起上訴，本院判決如左：
    主  文
原判決撤銷，發回台灣高等法院。
    理  由
本件原判決認定上訴人甲○○係王基窯業股份有限公司董事長，明知其工廠鄰近之桃
園縣龜山鄉○○村○○○段社后坑大湖頂小段第四九九地號等十筆土地係鄭宇清等人
所有，且經行政院於民國六十八年十一月二十一日核定，台灣省政府六十九年二月六
日公告為山坡地，其墾殖、占用、開發、經營、使用應先擬具水土保持計畫，送請各
該目的事業主管機關核定，並監督實施，方可行之。上訴人為免費取得土石燒窯，乃
意圖為自己不法之利益，且未擬具水土保持計畫送請主管機關許可，即自八十二年初
起，未經同意竊佔，並僱請不知情之工人擅自在上開十筆山坡地及公有之三筆溝地上
採取土石，以供燒製紅磚之用，其所挖取之面積達一點九九六八公頃。因其開挖未作
坡面保護措施，致使土石外露，喪失水土保持功能，又任意大量堆積土石，致遇降雨
土石均隨時會崩落，造成山坡地之滑動、地層沈陷、水土流失，嚴重影響上、下坡地
帶居民之生命及財產安全，進而造成陳清香所有桃園縣龜山鄉○○路一九四巷十四號
二層樓房屋傾斜、沈陷、外牆及地板多處龜裂、漏水，不宜居住等情。因而維持第一
審論處上訴人在公有及私人山坡地上，未經同意擅自採取土石，致生水土流失罪刑之
判決。固非無見。
惟查：(一)水土保持法係八十三年五月二十七日公布施行，其第三條第三款所定之山坡
地，係指國有林事業區、試驗用林地、保安林地、及經省（市）主管機關（按八十九
年五月十七日修正為「中央或直轄市主管機關」）參照自然形勢、行政區域或保育、
利用之需要，就合於同條款第一、二目情形之一者劃定範圍，報請行政院核定公告之
公、私有土地。此與六十五年四月二十九日公布施行（七十五年一月十日、八十七年
一月七日及八十九年五月十七日先後修正公布部分條文）之山坡地保育利用條例第三
條所定之山坡地，範圍不盡相同；且水土保持法屬山坡地保育利用條例之特別法（水
土保持法第一條第二項參照）。故前依山坡地保育利用條例第三條規定核定公告之山
坡地，於水土保持法公布施行後，仍應依水土保持法第三條第三款規定，由省（市）
主管機關報請行政院核定公告，始屬水土保持法所指之山坡地，而有水土保持法之適
用。原判決認定上開土地早經行政院於六十八年十一月二十一日以台六八經字第一一
七○一號函核定，台灣省政府於六十九年二月六日以府農山字第一二○一六六號公告
為山坡地。但依卷內桃園縣政府函及其檢附之台灣省山坡地範圍地段明細表記載，前
揭行政院函及台灣省政府公告之上開十筆土地，係屬山坡地保育利用條例第三條所稱
之山坡地（見第一審卷(一)第十三、十四頁）。而水土保持法公布施行後，究竟有無另
經省（市）主管機關依水土保持法之規定，報請行政院核定公告為山坡地？何時公告
？此與判斷上訴人之行為能否依水土保持法之規定論處攸關。實情如何尚欠明瞭，原
審未遑詳加調查，明白認定，即遽予變更起訴法條，依水土保持法第三十二條第一項
規定論罪科刑，難謂於法無違。(二)水土保持法第三十二條第一項規定在公有或私人山
坡地或國、公有林區或他人私有林區內未經同意擅自墾殖、占用或從事同法第八條第
一項第二款至第五款之開發、經營或使用，致生水土流失或毀損水土保持之處理與維
護設施之罰則，性質上屬實害犯，以其行為之結果「致生水土流失或毀損水土保持之
處理與維護設施」為要件，非僅以有具體危險之存在為已足。而前項情形「致釀成災
害」者，同法第三十二條第二項並規定應加重其刑至二分之一。原判決認定上訴人未
作坡面保護措施，致使土石外露，喪失水土保持功能，又任意大量堆積土石，遇降雨
土石均會隨時崩落，造成山坡地之滑動、地層沈陷，水土流失，嚴重影響上、下坡地
帶居民之生命及財產安全，並造成陳清香所有房屋傾斜、沈陷，外牆及地板龜裂、漏
水，不宜居住。但其理由則謂「……每遇大雨造成土石流失，雨水夾雜土石沖刷，有
造成沖蝕塌方『之虞』，危及上、下坡地區居民安全……而『致生公共危險』」（見
原判決第四頁正面第十二行至背面第四行、第五頁正面第五行至第十一行），與事實
之認定不盡一致，亦有判決所載理由矛盾之違法。究竟上訴人之違法行為，是否確已
造成土石流失之實害結果？所謂「嚴重影響上、下坡地帶居民之生命及財產安全」，
有無釀成災害？仍應翔實認定，並敘明其憑以認定之證據及理由，始足為判斷其適用
法律正當與否之依據。上訴意旨指摘原判決違背法令，尚非全無理由，應認有撤銷發
回更審之原因。又關於上訴人被訴涉有刑法第三百五十三條毀損建築物罪嫌，經原判
決不另為無罪諭知部分，依審判不可分原則，應併予發回。
據上論結，應依刑事訴訟法第三百九十七條、第四百零一條，判決如主文。
中      華      民      國    八十九    年      七      月    二十七    日
                              最高法院刑事第六庭
                                  審判長法官  黃  正  興
                                        法官  陳  東  誥
                                        法官  張  春  福
                                        法官  韓  金  秀
                                        法官  王  居  財
      右正本證明與原本無異
                                              書  記  官
中      華      民      國    八十九    年      八      月      一      日


司法院資訊處製作；財團法人民間司法改革基金會備份。
